---
title: "StatMet eksamensopgave, kladde"
author: "Morten Tulstrup"
output:
  pdf_document: default
---

```{r setup, include=FALSE}
knitr::opts_chunk$set(echo = TRUE)
library(tidyverse)
library(moderndive)
library(infer)
```

***
# Opgave 1
Vi tager udgangspunkt i Theorem 2.1.5 (koncentrationsulighed baseret på Chebychevs ulighed):
\[
P\Bigg(|\hat{p}-p| > \delta\sqrt{\frac{p(1-p)}{n} }\Bigg) \leq \frac{1}{\delta^2} 
\]

Indsætter $p = 0.2$ og $n = 80$:
\[
P\Bigg(|\hat{p}-0.2| > \delta\sqrt{\frac{0.2(1-0.2)}{80} }\Bigg) =
P\Bigg(|\hat{p}-0.2| > \delta\sqrt{0.002}\Bigg)
\leq \frac{1}{\delta^2} 
\]

Vi vælger $\delta$ så 
\[
\delta \sqrt{0.002} = 0.1 \Rightarrow
\delta = \frac{0.1}{\sqrt{0.002}} = 2.236
\]

Dermed er:
\[
P\Big(|\hat{p}-0.2| > 0.1\Big) \leq \frac{1}{2.236^2} = 0.2 \Rightarrow 
\]
\[
P(\hat{p} \in [0.1, 0.3]) \leq 0.2
\]
Eftersom $0 \leq \hat{p} \leq 1$ og $P$ er et sandsynlighedsmål er det ensbetydende med:
\[
P(\hat{p} \in [0.1, 0.3]^C) = P(\hat{p} \in [0,0.1) \cup (0.3, 1]) = P(\hat{p} \in [0.1)) + P(\hat{p} \in (0.3,1]))> 0.8 
\]

Vi kan altså bruge koncentrationsuligheden til at sige, at sandsynligheden for at observere bivirkningen hos 10-30% af de vaccinerede er større end 0.8. Vi kan derimod ikke bruge koncentrationsuligheden til at sige, hvordan sandsynligheden fordeler sig mellem tilfældende hvor $\hat{p} < 0.1$ vs. $\hat{p} > 0.3$, så den egentlige sandsynlighed for at observere $\hat{p} > 0.1$ er altså større end 0.8.

Den faktiske sandsynlighed ud fra binomialfordelingen er 0.987:
```{r opg1, include=TRUE}
1-pbinom(8, 80, 0.2)
```
Som er et meget mere præcist tal, dvs.at koncentrationsuligheden er korrekt men meget upræcis. 

# Opgave 2:
Prædiktionsintervallerne bestemmes for $n = 40, 80, 120$. For kendt $p = 0.05$ er
\[
\text{se} = \sqrt{\frac{0.05(1-0.05)}{n}} =
\begin{cases}
    0.06324555 & n = 40 \\
    0.04472136 & n = 80 \\
    0.03651484 & n = 120 \\
\end{cases}
\]

Baseret på den centrale grænseværdisætning er $\delta_{\text{gauss}} = 1.96$, jvf Tabel 2.1 i NRHAT (i nedenstående udregninger bruges dog det mere præcise tal opnået ved kommandoen qnorm(0.975) i R). Prædiktionsintervaller udregnet som $0.2 \pm \delta_{\text{gauss}}\times \text{se}$ bliver således:
\[
\begin{matrix}
   [0.037, 0.362] & \text{for} \; n = 40 \\
   [0.085, 0.315] & \text{for} \; n = 80 \\
   [0.106, 0.294] & \text{for} \; n = 120 
\end{matrix}
\]
Det vil altså sige, at for en bivirkning med en sand sandsynlighed på 5\% forventer vi, at det observerede $\hat{p}$ falder indenfor ovenstående intervaller med en sandsynlighed på 95\%. Hvis vi f.eks. betragter tilfældet $n = 80$ bemærker vi, at prædiktionsintervallet er meget bredere end $(0.01, 0.1)$  

# Opgave 3:

Benytter NRHAT Definition 2.1.10 med:
\[
\hat{p} = \frac{862}{1332719} = 0.000646798
\]
Og 
\[
\hat{se} = \sqrt{\frac{\hat{p}(1-\hat{p})}{1332719}} = 2.20229e-05
\]
Baseret på den Centrale Grænseværdisætning og $\alpha = 0.01$ er
\[
\delta_{\text{gauss}} = 2.58
\]

```{r opg3, include=FALSE}
# knitr::opts_chunk$set(echo = FALSE)
phat <-  862/1332719
sehat <-  sqrt(phat*(1-phat)/1332719)
n <- 1332719
delta_gauss <- qnorm(0.995)
cilo <- phat - delta_gauss * sehat
ciup <- phat + delta_gauss * sehat
print(cbind(cilo, ciup))
```

$99%$-konfidensintervallet for $\hat{p}$ er da $[0.00059,0.00070]$



























